【裁判字號】    90,訴,289
【裁判日期】    900507
【裁判案由】    履行契約
【裁判全文】
臺灣高雄地方法院民事判決  九十年訴字第二八九號
    原      告  乙○○
    訴訟代理人  甲○○
    被      告  丙○○
右當事人間履行契約事件，本院判決如左：
    主      文
被告應給付原告新台幣肆佰伍拾伍萬伍仟零壹拾元，及自民國八十九年十二月十六日
起至清償日止，按週年利率百分之五計算之利息。
訴訟費用由被告負擔。
本判決第一項於原告以新台幣壹佰伍拾萬元供擔保後，得假執行；但被告於假執行實
施前以新台幣肆佰伍拾伍萬伍仟零壹拾元為原告預供擔保後，得免為假執行。
    事    實
甲、原告方面：
一、聲明：除假執行擔保金額外，如主文所示。
二、陳述：被告因積欠原告債務，乃於民國八十八年八月二十四日與原告達成和解，
    並簽立和解書，其和解內容略為被告應於八十九年六月十五日起分二十四期清償
    債務，並於和解書簽立當場交付被告所簽發，發票日分別為八十九年六月十五日
    起至九十一年五月十五日止，每月十五日之支票共二十四紙，票面金額除最後一
    期為新台幣（下同）二十三萬九千七百二十六元外，其餘均為二十三萬九千七百
    三十八元，並約定如一期款項到期未獲付款時，則其餘未到期款項視為全部到期
    。詎被告所簽發之發票日八十九年十月十五日之支票，竟因存款不足而遭退票，
    依約系爭債務乃已視為全部到期，另扣除發票日八十九年十一月十五日之支票已
    兌現外，其餘已到期之支票亦陸續退票，是以，被告尚欠原告四百五十五萬五千
    零十元，屢向被告催討，均置之不理，為此依據和解契約提起本件訴訟等語。
三、證據：提出和解書、所得資料歸戶清單、歸戶財產查詢清單各一份、支票二十紙
    、退票理由單四紙為證。
乙、被告方面：
一、聲明：
（一）駁回原告之訴及假執行之聲請
（二）如受不利之判決，願供擔保免為假執行。
二、陳述：
（一）被告因原告之要求而與之成立和解契約，分期償付本件金額，被告實以最大誠
      意履行債務，而本件系爭發票日八十九年十月十五日之支票退票，乃因原告之
      夫積欠被告債務尚未清償，致被告一時籌措不及，被告雖於退票後二、三天內
      將票款存入，並通知原告領取，惟原告為圖債務視為全部到期之利益，而故意
      不領取，足見原告行使權利，違反誠實信用原則。
（二）茲因被告對原告之夫之債權未獲清償，且經濟景氣又極為低靡，若令被告一次
      清償債務，勢必造成被告破產，於原告並無實益，而被告確有履行之誠意，然
      該債務非長期間無法履行，請本院酌定較長之履行期間並命分期給付。
三、證據：提出銀行存款不足退票列收其他應付款申請備查單一份為證。
    理    由
一、本件原告起訴主張被告應給付原告四百七十九萬四千七百四十八元及自八十九年
    十月十六日起至清償日止，按年息百分之五計算之利息，繼於本院九十年三月三
    十日審理時陳明訴之聲明第一項減縮為被告應給付原告四百五十五萬五千零十元
    ，及自八十九年十二月十六日起至清償日止，按週年利率百分之五計算之利息，
    核為減縮應受判決事項之聲明，符合民事訴訟法第二百五十五條第一項第三款之
    規定，自應准許。原告另於九十年三月二十二日具狀陳明被告有脫產之虞，若於
    判決確定前不為執行，恐受難於抵償或難於計算之損害，爰併請求宣告假執行。
    ，核該假執行之聲請，並非訴之變更追加，雖被告表示不同意，仍無礙其聲請，
    合先敘明。
二、原告起訴主張：被告於民國八十八年八月二十四日簽立和解書，並簽發發票日分
    別為八十九年六月十五日起至九十一年五月十五日止，每月十五日之支票二十四
    紙，票面金額共五百七十五萬三千七百元，並約定如有一期款項到期未獲付款時
    ，則其餘未到期款項視為全部到期，詎被告所簽發之發票日八十九年十月十五日
    之支票，竟因存款不足而遭退票，依約全部債務均視為到期，另扣除發票日八十
    九年十一月十五日之支票已兌現外，被告尚欠如主文第一項所示之本金及利息，
    爰依兩造之和解契約請求給付等語。被告則以原告為圖取債務視為已全部到期之
    利益，而不領取支票款，其行使權利有違誠實信用原則。又本件債務非長期間無
    法履行，請本院酌定較長之履行期間並命分期給付等語，資為抗辯。
三、原告主張被告簽立和解書，願分二十四期清償債務，並簽發票面金額共五百七十
    五萬三千七百元之支票二十四紙，惟發票日八十九年十月十五日之支票，竟因存
    款不足而遭退票，依約全部債務均視為到期，被告尚欠如主文第一項所示之本息
    之事實，業據提出與其所述相符之和解書一份、支票二十紙及退票理由單四紙為
    證，且為被告所不爭執，堪信原告之主張為真實。
四、按行使權利，履行義務，應依誠實及信用方法，民法第一百四十八條第二項固有
    明文，又誠實信用之原則，係在具體的權利義務之關係，依正義公平之方法，確
    定並實現權利之內容，避免當事人間犧牲他方利益圖利自己，自應以權利人及義
    務人雙方利益為衡量依據，並應考察權利義務之社會作用，於具體事實妥善運用
    之方法，最高法院八十六年台上字第六四號判例足資參照。經查，本件原告於收
    受被告所簽發之前揭二十四紙支票後，將全部支票交由銀行託收，且發票日八十
    九年六月十五日、同年七月十五日、八月十五日、九月十五日之支票均已兌現，
    嗣發票日八十九年十月十五日之支票，因被告存款不足而遭退票，原告乃於同年
    十月三十一日向本院聲請對被告發支付命令，請求被告給付原告四百七十九萬四
    千七百四十八元及其利息。依兩造所簽訂立和解書第三條約定，被告如有任何一
    期款項到期未獲付款時，則其餘未到期款項均視為到期，原告自得向被告請求給
    付所有未付款項，被告並無拒絕之權利，是原告以此為由提起本訴，衡量原告行
    使權利之方法，並考量原告行使權利之社會上作用，仍屬權利之正當行使，並未
    違反誠信原則。被告雖辯稱伊於退票後二、三天已將系爭款項存入，並以電話通
    知原告系爭支票可以兌現，惟原告為圖取全部債務均視為到期之利益，故意不領
    取云云。惟查，被告於八十九年十月二十四日將系爭款項存入，並經銀行以其他
    應付款列收，此有原告提出之銀行存款不足列收其他應付款申請備查單附卷可稽
    ，則被告抗辯伊於退票後二、三天即將票款存入，即有未合。又被告抗辯伊曾以
    電話通知系爭支票可以兌現，然為原告所否認，且被告未能舉證以實其說。是以
    ，被告上開抗辯尚難憑採。況被告所簽發之發票日八十九年十二月十五日、九十
    年一月十五日、九十年二月十五日之支票，亦分別因存款不足及拒絕往來為由而
    遭退票，此有卷附之退票理由單為證，益見被告或因已無資力履行債務，或因並
    無履行債務之誠意。是以，被告抗辯原告行使權利違反誠實信用原則，顯屬無據
    。
五、次按遲延之債務，以支付金錢為標的者，債權人得請求依法定利率計算之遲延利
    息，民法第二百三十三條第一項前段定有明文。而被告所簽發發票日八十九年十
    月十五日之支票，因存款不足而遭退票，依約全部債務均視為到期，被告尚欠如
    主文第一項所示之本息未能清償，已如前述。從而原告依和解契約請求被告給付
    四百五十五萬五千零十元，及自八十九年十二月十六日起至清償日止，按週年利
    率百分之五計算之利息，即屬正當，應予准許。
六、末按債務人無為一部清償之權利。但法院得斟酌債務人之境況，許其於無甚害於
    債權人利益之相當期限內，分期給付，或緩期清償，民法第三百十八條第一項固
    定有明文，惟此項規定，不過認法院有斟酌債務人境況，許其分期給付或緩期清
    償之權利，非債務人有此請求權，最高法院二十三年上字第二二四號判例足資參
    照。經查本件系爭債務屬分期償還之債，茲因被告未依約履行，而失期限利益，
    全部債務乃視為已全部到期，已如前述，被告雖以本件債務非長期間無法履行，
    請本院酌定較長之履行期間並命分期給付等語，惟揆諸前揭說明，本院認若許被
    告分期給付或緩期清償，將有礙於原告之權利，爰不予以准許。
七、兩造均陳明願供擔保，以代釋明，聲請宣告假執行及免為假執行，均核無不合，
    爰各酌定相當之擔保金額，併准許之。
八、據上論結，本件原告之訴為有理由，依民事訴訟法第七十八條、第三百九十條第
    二項、第三百九十二條，判決如主文。
中      華      民      國    九十      年      五      月    七    日
                                    臺灣高雄地方法院民事第一庭
~B審判長法官  謝靜雯
~B法      官  林靜梅
~B法      官  洪能超
右為正本係照原本作成
如對本判決上訴須於判決送達後二十日內向本院提出上訴狀
中      華      民      國    九十      年      五      月    七    日
~B法院書記官  胡淑芳


司法院資訊處製作；財團法人民間司法改革基金會備份。
